【裁判字號】    98,上易,1008
【裁判日期】    980714
【裁判案由】    詐欺
【裁判全文】
臺灣高等法院刑事判決                98年度上易字第1008號
上  訴  人  臺灣臺北地方法院檢察署檢察官
被      告  甲○○
上列上訴人因被告詐欺案件，不服臺灣臺北地方法院97年度易字
第3175號，中華民國98年3月13日第一審判決（起訴案號：臺灣
臺北地方法院檢察署97年度偵字第20111號、第22448號），提起
上訴，本院判決如下：
    主  文
原判決撤銷。
甲○○幫助意圖為自己不法之所有，以詐術使人將本人之物交付
，處拘役肆拾日，如易科罰金，以新臺幣壹仟元折算壹日。
    事  實
一、甲○○可預見交付自己之金融帳戶予他人使用，他人可能以
    該金融帳戶遂行財產上犯罪之目的，且取得他人存摺之目的
    在於掩飾犯行不易遭人追查，竟不顧他人所可能遭害之危險
    ，仍以縱若有人持以犯罪亦不違反本意之不確定幫助詐欺犯
    意，於民國97年7月24日晚間10時許前之不詳時間，將其所
    申辦之臺灣中小企業銀行建國分行（以下簡稱「臺灣中小企
    銀建國分行」）帳號00000000000號帳戶之提款卡及密碼，
    在台灣地區，交付予姓名年籍均不詳之成年人之詐騙集團成
    員作為詐騙之帳戶使用。嗣被害人乙○○於97年7月24日晚
    間10時許，接獲自稱博客來網路書店員工楊先生佯稱因簽收
    單據錯誤，須至提款機前解除設定，而依其指示操作後，竟
    自乙○○之帳戶內轉出新臺幣（下同）2萬9986元至甲○○
    上開臺灣中小企銀建國分行帳戶，始知受騙，被害人潘秉鈞
    亦於97年07月24日下午某時，接獲不詳網路電話，佯稱係博
    客來網路書店專員，當初送貨時工作人員將貨單勾選錯誤誤
    植為分期付款劃撥單，須與銀行聯絡做解除設定為由，使被
    害人潘秉鈞陷於錯誤，依其指示匯款新台幣20,123元至甲○
    ○上開帳戶，其後始知受騙。
二、案經臺北市政府警察局大同分局、中山分局報告臺灣臺北地
    方法院檢察署檢察官偵查起訴及經該署以98年度偵字第9969
    號移送併辦。
    理  由
一、訊據被告甲○○矢口否認有何前揭事實之犯行，辯稱我的提
    款卡遺失云云，然查前揭被害人乙○○、潘秉鈞因分遭詐騙
    集團成員施以前述之詐術，致陷於錯誤，而分別匯入事實欄
    所載之款項至被告名下之系爭帳戶，並隨即遭人提領等情，
    業據被害人乙○○、潘秉鈞於警詢中陳述明確，並有臺灣中
    小企銀97年9月3日、9月26日函暨開戶資料、交易明細表、
    中華郵政股份有限公司自動提款機轉帳交易明細1紙、臺灣
    中小企業銀行建國分行函文提供帳戶基本資料及帳戶交易明
    細1紙可證，是被告所有之前揭系爭帳戶確由詐欺乙○○、
    潘秉鈞之正犯管領使用，並於被害人乙○○、潘秉鈞匯款後
    ，即遭提領之情節，至為明確。詐欺正犯為避免員警自帳戶
    來源回溯追查出真正身分，乃以他人帳戶供作詐得款項出入
    之帳戶，此為詐欺正犯需利用他人帳戶之原因，相應於此，
    詐欺正犯亦會擔心如使用他人帳戶，因帳戶持有人非自己，
    則詐得款項將遭不知情之帳戶持有人提領，或不知情帳戶持
    有人逕自掛失以凍結帳戶之使用，甚或知情之帳戶持有人以
    辦理補發存摺、變更印鑑、密碼之方式，將帳戶內存款提領
    一空，致其費盡周章所詐得之款項化為烏有。則詐欺正犯所
    使用之帳戶，必須為其所能控制之帳戶，始能確保詐得款項
    。申言之，詐欺正犯絕不可能使用他人遺失存摺、印鑑、密
    碼之帳戶供作詐得款項匯入之帳戶，以免除遭真正帳戶持有
    人提領或掛失之風險。又被告於警詢時稱97年7月24日大約1
    2時許在我住處找不到我所有之二張提款卡（見97年度偵字
    第20111號卷第8頁），於原審又說我提款卡在我從台北要回
    基隆的路上丟的，我那次剛好上來台北富邦開戶頭（原審卷
    第19頁背面），嗣又稱我在家裡找不到我的提款卡（原審卷
    第51頁），前後所述不一，其所謂之提款卡遺失，自無可採
    ，況被告稱其於97年7月24日發現提款卡不見，竟未馬上掛
    失，而係於被害人被詐騙之97年7月24日之後之97年7月26日
    才掛失，有臺灣中小企業銀行建國分行97年10月16日97建國
    字第0819700616號函在卷可稽（見97年度偵字第20111號卷
    第57頁），且依被告向台北富邦銀行申請開戶之資料係97年
    7月23日，有台北富邦商業銀行建成分行97年11月27日北富
    銀建成字第97410090號函及約定書、對帳單等可證，亦所告
    所述者不一，是其所謂提款卡遺失，尚無可採，再依臺灣中
    小企銀建國分行函文所檢附被告帳戶歷史交易明細表顯示（
    參97偵字第22448號卷第14頁），該帳戶係於民國94年3月31
    日開戶，至94年11月3日提領19000元後，帳戶內餘額僅剩『
    12』元，自此之後即未曾有任何使用該帳戶之情形，直至97
    年7月24日被害人遭詐騙時，該帳戶始再有交易情事。衡諸
    常情，一般人根本不會將帳戶內僅存12元且多年未用之提款
    卡隨身攜帶在身上，更何況被告時常往返大陸地區，更無可
    能將毫無用處的提款卡帶在身上，又依被告於原審準備程序
    時所述其係因為客戶有開票給伊，所以來臺北富邦銀行開戶
    ，在台北回基隆的途中，將裝有富邦銀行、臺灣中小企銀提
    款卡、身份證影本、申辦富邦銀行之申請書及一些客戶資料
    放在一個袋子中，提款卡是在該回程途中遺失云云。倘若被
    告所述為真，則徵諸卷附臺北富邦銀行函覆資料顯示，被告
    係於97年7月23日至富邦銀行申辦新帳戶，並遲至同年7月26
    日始以語音掛失金融卡，故被告至少應該是在97年7月23日
    即遺失臺灣中小企銀及富邦銀行之提款卡，而被告特意前往
    『臺北』卻不在基隆申辦富邦銀行帳戶，顯見該帳戶具有一
    定之重要性，衡諸一般經驗法則，被告於返家當日必定會將
    稍早所辦理之資料收存起來，故其至少於97年7月23日即應
    知悉提款卡遺失，並最晚應於97年7月24日即將該2提款卡辦
    理掛失，竟遲至97年7月26日當詐騙集團已然詐騙成功之後
    ，才以電話語音掛失，此顯然係被告已然知悉詐騙集團已經
    得手，並於7月26日該帳戶遭凍結已經不能使用後，為掩飾
    其交付帳戶之情事，並為使上開辯解之詞為法院所採信，刻
    意而為之欺枉手段。再被告既係將辦理帳戶申請書、提款卡
    、身分證影本及客戶資料一起放在袋子內，衡情存摺應該也
    是擺放一起，則為何提款卡遺失，但存摺卻未一併遺失，此
    顯不符常情。另觀諸被告富邦銀行交易往來明細，被告自7
    月23日開戶後，至8月12日其前往富邦銀行以存摺提款時，
    根本沒有所謂支票轉存之帳目資料，故被告辯稱開立富邦銀
    行帳戶係為供軋票之用，顯然與事實不符，益徵其前開之辯
    解均係為掩飾罪行之詞，不足採信，又被告於97年7月間剛
    自大陸返國，身上沒有錢，並要其妹匯一千元供其花用等，
    業據被告於原審審理時供述在卷，顯見被告當時係缺錢之際
    ，故被告即有交付帳戶之動機。復查一般人欲使用晶片金融
    卡領取款項者，須於金融機構所設置之自動櫃員機依指令操
    作，並輸入正確之密碼，方可順利提領款項，若非經帳戶所
    有人同意，或授權並告知金融卡密碼，以現今晶片金融卡至
    少有6位以上密碼，而每位由0至9，其有000000至999999等
    多種組合之設定，且於同一次提領中，使用人所輸入正確密
    碼之次數僅以3次為限，否則該金融卡即被鎖卡無法使用，
    因此單純持有金融卡之人，如欲隨機輸入正確號碼而成功提
    領款項之機率，實屬低微；據此，被告於檢察官偵查時亦稱
    提款卡密碼，我沒有寫在提款卡上，則被告之提款卡縱屬遺
    失，然拾得之人欲持之提領款項實非易事，況晶片金融卡密
    碼破解成功之機率不高，詐欺集團既有意利用他人帳戶作為
    詐騙被害人匯款之人頭帳戶工具，當係使用其可明確掌控領
    得詐騙所得匯款之帳戶工具，豈有選擇使用偶然來路不明之
    存摺帳戶，作為詐騙他人匯款之人頭帳戶使用，而甘冒詐騙
    匯款所得之款項，可能因該帳戶無法掌控，隨時可能遭原帳
    戶所有人申請掛失或註銷，而遭凍結無法提領之風險，綜上
    所述，被告以系爭帳戶係因遺失而遭詐欺集團利用云云置辯
    ，在在有悖於常理，不足採信。被害人乙○○、潘秉鈞匯款
    後，所匯款項即遭人提領殆盡，每筆提領金額最高為20,000
    元，每筆提領金額完畢後緊接有6元支出之交易紀錄，核與
    一般使用自動櫃員機提領款項者，單筆提領上限為20,000元
    、如跨行提款須收取6元之交易常情相符，堪認上開詐得款
    項係以被告之提款卡插入自動櫃員機內提領之方式取出。而
    欲使用提款卡領取款項者，須於金融機構設置之自動櫃員機
    上依指令操作，並輸入正確之密碼，方可順利領得款項，由
    此可見，如非帳戶所有人同意、授權而告知提款卡密碼等情
    況，單純持有提款卡之人，欲隨機輸入號碼而領取款項之機
    會，以提款卡有密碼之設計，未經持款人授權之人任意輸入
    號碼而能與正確之密碼相符者，機率微乎其微，而一般詐欺
    集團即常以向不特定人收購或租用金融帳戶之方法而從事如
    同本案之詐欺犯罪模式，報章、雜誌、電視亦常有報導。查
    被告為成年人，並非無社會經驗之人，明知提款卡等有關個
    人財產、身分之物品，倘淪落於不明人士手中，極易被利用
    為與財產有關之犯罪工具，被告之提款卡及密碼等物交付予
    與其身分上不具密切關係之人使用，顯然對於該帳戶將作為
    不法使用，有所認知，是雖卷內事證並無積極證據證明被告
    知悉該詐欺正犯將如何犯罪，而無法於本件認定被告有與該
    詐欺集團實施詐欺犯行之共同犯意聯絡，惟被告既對金融帳
    戶有關之提款卡交付他人使用，可能遭持以從事財產犯罪有
    所認知，其有幫助他人犯詐欺取財罪之不確定犯罪故意甚明
    。被告前揭之所辯，無非卸責之詞，不足採信，本件事證明
    確，被告犯行洵堪認定。
二、按幫助犯之成立，主觀上行為人須有幫助故意，客觀上須有
    幫助行為，意即須對於犯罪與正犯有共同之認識，而以幫助
    之意思，對於正犯資以助力，而未參與實施犯罪之行為者，
    最高法院75年度臺上字第1509號、88年度臺上字第1270號判
    決意旨參照。本件被告將其申請之提款卡、密碼等物交付予
    真實姓名不詳之成年成員轉供詐欺集團使用，使該詐欺集團
    作為對被害人實行詐欺取財犯罪之取款工具，顯係基於幫助
    他人實行詐欺取財犯罪之犯意，且所為提供金融帳戶之行為
    ，亦屬刑法詐欺罪構成要件以外之行為。是核被告所為，應
    係犯刑法第30條第1項、刑法第339條第1項之幫助詐欺取財
    罪。被告以一提供帳戶之幫助行為，分別幫助詐欺集團成員
    詐得被害人乙○○、潘秉鈞等數個被害人之財物，係一行為
    而觸犯數幫助詐欺取財罪名，為想像競合犯，應從一重之幫
    助詐欺取財罪處斷。併案之前揭潘秉鈞之事實與本案之事實
    有想像競合犯裁判上一罪之關係，為本案起訴效力所及，本
    院自得併予審理。再被告係幫助他人犯罪，應依刑法第30條
    第2項之規定，按正犯之刑減輕之。又按被告以外之人於審
    判外之言詞或書面陳述，除法律有規定者外，不得作為證據
    ；又被告以外之人於審判外之陳述，雖不符合同法第159條
    之1至第159條之4之規定，但經當事人於審判程序同意作為
    證據，法院審酌該言詞陳述或書面陳述作成時之情況，認為
    適當者，亦得為證據。當事人、代理人或辯護人於法院調查
    證據時，知有第159條第1項不得為證據之情形，而未於言詞
    辯論終結前聲明異議者，視為有前項之同意，刑事訴訟法第
    159條第1項及第159條之5分別定有明文。查被害人乙○○、
    潘秉鈞等於警詢中所為之陳述，雖屬被告以外之人於審判外
    之陳述，復未於審理期日到院接受交互詰問，惟當事人於原
    審準備程序及審判期日中均表示無意見而不予爭執，且迄至
    言詞辯論終結前亦未再聲明異議，審酌上開證據資料製作時
    之情況，尚無違法不當之瑕疵，亦認為以之作為證據應屬適
    當，依刑事訴訟法第159條之5規定，認前揭證據資料均有證
    據能力。
三、原審遽採被告之辯解，而為其無罪之諭知，尚有未洽，檢察
    官執此提起上訴，指摘原判決不當，為有理由，應由本院將
    原判決撤銷改判。爰審酌被告之品行、智識程度、犯罪之動
    機、手段、被害人遭詐騙金額，及犯罪後之態度等一切情狀
    ，量處如主文所示之刑，並諭知易科罰金之折算標準。
據上論斷，應依刑事訴訟法第369條第1項前段、第364條、第299
條第1項前段，刑法第30條第1項、第2項、第339條第1項、第55
條、第41條第1項前段，刑法施行法第1條之1判決如主文。
本案經檢察官曾忠己到庭執行職務。
中    華    民    國    98    年    7     月    14    日
                  刑事第九庭  審判長法  官  陳貽男
                                    法  官  周盈文
                                    法  官  許宗和
以上正本證明與原本無異。
不得上訴。
                                    書記官  林淑貞
中    華    民    國    98    年    7     月    23    日
附錄：本案論罪科刑法條全文
刑法第30條幫助他人實行犯罪行為者，為幫助犯。雖他人不知幫
助之情者，亦同。
幫助犯之處罰，得按正犯之刑減輕之。
第339條第1項
意圖為自己或第三人不法之所有，以詐術使人將本人或第三人之
物交付者，處五年以下有期徒刑、拘役或科或併科一千元以下罰
金。


司法院資訊處製作；財團法人民間司法改革基金會備份。
